---
title: "データ"
---

:::{.callout-tip title="書き方ガイド：データ"}
**何を書くか：** 分析に使用するデータの全体像を示す章です。データの出典・構造・基本統計量・可視化を通じて、読者がデータを十分に理解できるようにします。

**書き方のコツ：**

- **データ概要** では、取得元・期間・サンプル数・変数の一覧を明示します
- **基本統計量** は表形式で整理し、データの分布を把握できるようにします
- **可視化** は目的を明確にして（例：「時系列の傾向を確認する」）、図にキャプションと番号を付けます
- 前処理の手順はフロー図で示すと理解しやすくなります

**Quartoの機能：**

- R コードブロック `` ```{r} `` でデータ処理と可視化を実行できます
- `#| label: fig-xxx` と `#| fig-cap:` で図番号とキャプションを自動付与します
- `@fig-xxx` で本文中からクロスリファレンスできます
- `::: {.panel-tabset}` でタブ切替パネルを作成できます
- Mermaid 記法でフロー図を描けます
:::


## データの出典

| 項目 | 内容 |
|------|------|
| 利用データ | 東京都シェアサイクル事業オープンデータ（※実際の出典に置き換えてください） |
| 気象データ | 気象庁 過去の気象データ検索（※実際の出典に置き換えてください） |
| 取得日 | 2025年○月○日 |
| 前処理スクリプト | `src/generate_data.R` |

: データの出典 {#tbl-data-source}


## データの準備

```{r}
#| label: setup-data
#| code-summary: "データ読み込み"

bike_data <- read.csv("data/bike_data.csv")
bike_data$date <- as.Date(bike_data$date)
bike_data$wday <- factor(bike_data$wday,
  levels = c("Mon", "Tue", "Wed", "Thu", "Fri", "Sat", "Sun"))
```


## データ概要

本研究では、東京都内のシェアサイクル利用数と気象データを組み合わせた合成データセットを使用する。

| 項目 | 内容 |
|------|------|
| 対象期間 | 2024年1月1日 〜 2024年12月31日（365日間） |
| 時間粒度 | 1時間単位 |
| レコード数 | 8,760件（365日 × 24時間） |
| 目的変数 | 1時間あたりの利用数（count） |
| 説明変数 | 気温、湿度、風速、降雨有無、曜日、時間帯 |

: データセットの概要 {#tbl-data-overview}

### 変数一覧

| 変数名 | 型 | 説明 | 単位 |
|--------|-------|------|------|
| `date` | Date | 日付 | - |
| `hour` | integer | 時間帯（0–23） | 時 |
| `temperature` | numeric | 気温 | °C |
| `humidity` | numeric | 相対湿度 | % |
| `wind_speed` | numeric | 風速 | m/s |
| `is_rain` | integer | 降雨フラグ（0/1） | - |
| `count` | integer | 利用数（目的変数） | 台 |

: 変数一覧 {#tbl-variables}


## 基本統計量

```{r}
#| label: tbl-summary-stats
#| tbl-cap: "基本統計量"
#| code-summary: "基本統計量の算出"

vars <- c("temperature", "humidity", "wind_speed", "count")
stats <- do.call(rbind, lapply(vars, function(v) {
  x <- bike_data[[v]]
  data.frame(
    変数 = v,
    平均 = round(mean(x), 1),
    標準偏差 = round(sd(x), 1),
    最小 = round(min(x), 1),
    中央値 = round(median(x), 1),
    最大 = round(max(x), 1)
  )
}))
knitr::kable(stats, row.names = FALSE)
```


## 時系列の可視化

@fig-timeseries は日別の平均利用数の推移を示す。夏季に利用数が増加し、冬季に減少する季節パターンが確認できる。

```{r}
#| label: fig-timeseries
#| fig-cap: "日別平均利用数の推移"
#| code-summary: "時系列グラフの作成"

daily_avg <- aggregate(count ~ date, data = bike_data, FUN = mean)

plot(daily_avg$date, daily_avg$count, type = "l", col = "#2F5496",
     xlab = "日付", ylab = "平均利用数（台/時間）", lwd = 1.5)
```


## 気象データとの関係

@fig-scatter-temp は気温と利用数の関係を示す散布図である。気温が高いほど利用数が増加する正の相関が認められる。

```{r}
#| label: fig-scatter-temp
#| fig-cap: "気温と利用数の関係"
#| code-summary: "散布図の作成"

set.seed(42)
idx <- sample(nrow(bike_data), 2000)
sample_data <- bike_data[idx, ]

plot(sample_data$temperature, sample_data$count,
     pch = 16, col = adjustcolor("#2F5496", 0.3), cex = 0.6,
     xlab = "気温（°C）", ylab = "利用数（台）")
```


## 曜日・時間帯パターン

::: {.panel-tabset}

### 時間帯別

```{r}
#| label: fig-hourly-pattern
#| fig-cap: "時間帯別の平均利用数"
#| code-summary: "時間帯別集計"

hourly_avg <- aggregate(count ~ hour, data = bike_data, FUN = mean)

barplot(hourly_avg$count, names.arg = hourly_avg$hour,
        col = "#2F5496", xlab = "時間帯", ylab = "平均利用数（台）",
        las = 1)
```

### 曜日別

```{r}
#| label: fig-wday-pattern
#| fig-cap: "曜日別の平均利用数"
#| code-summary: "曜日別集計"

wday_avg <- aggregate(count ~ wday, data = bike_data, FUN = mean)

barplot(wday_avg$count, names.arg = wday_avg$wday,
        col = "#4472C4", xlab = "曜日", ylab = "平均利用数（台）",
        las = 1)
```

:::


## 前処理パイプライン

```{mermaid}
%%| label: fig-preprocess
%%| fig-cap: "データ前処理パイプライン"
flowchart LR
    A[元データ取得] --> B[欠損値処理]
    B --> C[特徴量生成]
    C --> D[時間帯・曜日<br>ダミー変数化]
    D --> E[訓練/テスト分割]
    E --> F[モデル入力]
```
