---
title: "データ"
---

:::{.callout-tip title="書き方ガイド：データ"}
**何を書くか：** 分析に使用するデータの全体像を示す章です。データの出典・構造・基本統計量・可視化を通じて、読者がデータを十分に理解できるようにします。

**書き方のコツ：**

- **データ概要** では、取得元・期間・サンプル数・変数の一覧を明示します
- **基本統計量** は表形式で整理し、データの分布を把握できるようにします
- **可視化** は目的を明確にして（例：「時系列の傾向を確認する」）、図にキャプションと番号を付けます
- 前処理の手順はフロー図で示すと理解しやすくなります

**Quartoの機能：**

- R コードブロック `` ```{r} `` でデータ処理と可視化を実行できます
- `#| label: fig-xxx` と `#| fig-cap:` で図番号とキャプションを自動付与します
- `@fig-xxx` で本文中からクロスリファレンスできます
- `::: {.panel-tabset}` でタブ切替パネルを作成できます
- Mermaid 記法でフロー図を描けます
:::


## データの出典

| 項目 | 内容 |
|------|------|
| 利用データ | 東京都シェアサイクル事業オープンデータ（※実際の出典に置き換えてください） |
| 気象データ | 気象庁 過去の気象データ検索（※実際の出典に置き換えてください） |
| 取得日 | 2025年○月○日 |
| 前処理スクリプト | `src/generate_data.R` |

: データの出典 {#tbl-data-source}


## データの準備

```{r}
#| label: setup-data
#| code-summary: "パッケージ読み込みとデータ読み込み"

pacman::p_load(tidyverse, plotly)

bike_data <- read_csv("data/bike_data.csv", show_col_types = FALSE) |>
  mutate(wday = wday(date, label = TRUE, locale = "C"))
```


## データ概要

本研究では、東京都内のシェアサイクル利用数と気象データを組み合わせた合成データセットを使用する。

| 項目 | 内容 |
|------|------|
| 対象期間 | 2024年1月1日 〜 2024年12月31日（365日間） |
| 時間粒度 | 1時間単位 |
| レコード数 | 8,760件（365日 × 24時間） |
| 目的変数 | 1時間あたりの利用数（count） |
| 説明変数 | 気温、湿度、風速、降雨有無、曜日、時間帯 |

: データセットの概要 {#tbl-data-overview}

### 変数一覧

| 変数名 | 型 | 説明 | 単位 |
|--------|-------|------|------|
| `date` | Date | 日付 | - |
| `hour` | integer | 時間帯（0–23） | 時 |
| `temperature` | numeric | 気温 | °C |
| `humidity` | numeric | 相対湿度 | % |
| `wind_speed` | numeric | 風速 | m/s |
| `is_rain` | integer | 降雨フラグ（0/1） | - |
| `count` | integer | 利用数（目的変数） | 台 |

: 変数一覧 {#tbl-variables}


## 基本統計量

```{r}
#| label: tbl-summary-stats
#| tbl-cap: "基本統計量"
#| code-summary: "基本統計量の算出"

bike_data |>
  select(temperature, humidity, wind_speed, count) |>
  pivot_longer(everything(), names_to = "variable", values_to = "value") |>
  group_by(variable) |>
  summarise(
    平均 = round(mean(value), 1),
    標準偏差 = round(sd(value), 1),
    最小 = round(min(value), 1),
    中央値 = round(median(value), 1),
    最大 = round(max(value), 1),
    .groups = "drop"
  ) |>
  knitr::kable()
```


## 時系列の可視化

@fig-timeseries は日別の平均利用数の推移を示す。夏季に利用数が増加し、冬季に減少する季節パターンが確認できる。

```{r}
#| label: fig-timeseries
#| fig-cap: "日別平均利用数の推移"
#| code-summary: "時系列グラフの作成"

daily_avg <- bike_data |>
  group_by(date) |>
  summarise(avg_count = mean(count), .groups = "drop")

plot_ly(daily_avg, x = ~date, y = ~avg_count, type = "scatter", mode = "lines",
        line = list(color = "#2F5496", width = 1)) |>
  layout(
    xaxis = list(title = "日付"),
    yaxis = list(title = "平均利用数（台/時間）"),
    margin = list(t = 20)
  )
```


## 気象データとの関係

@fig-scatter-temp は気温と利用数の関係を示す散布図である。気温が高いほど利用数が増加する正の相関が認められる。

```{r}
#| label: fig-scatter-temp
#| fig-cap: "気温と利用数の関係"
#| code-summary: "散布図の作成"

sample_data <- bike_data |> slice_sample(n = 2000)

plot_ly(sample_data, x = ~temperature, y = ~count, type = "scatter", mode = "markers",
        marker = list(color = "#2F5496", opacity = 0.3, size = 4)) |>
  layout(
    xaxis = list(title = "気温（°C）"),
    yaxis = list(title = "利用数（台）"),
    margin = list(t = 20)
  )
```


## 曜日・時間帯パターン

::: {.panel-tabset}

### 時間帯別

```{r}
#| label: fig-hourly-pattern
#| fig-cap: "時間帯別の平均利用数"
#| code-summary: "時間帯別集計"

hourly_avg <- bike_data |>
  group_by(hour) |>
  summarise(avg_count = mean(count), .groups = "drop")

plot_ly(hourly_avg, x = ~hour, y = ~avg_count, type = "bar",
        marker = list(color = "#2F5496")) |>
  layout(
    xaxis = list(title = "時間帯", dtick = 1),
    yaxis = list(title = "平均利用数（台）"),
    margin = list(t = 20)
  )
```

### 曜日別

```{r}
#| label: fig-wday-pattern
#| fig-cap: "曜日別の平均利用数"
#| code-summary: "曜日別集計"

wday_avg <- bike_data |>
  group_by(wday) |>
  summarise(avg_count = mean(count), .groups = "drop")

plot_ly(wday_avg, x = ~wday, y = ~avg_count, type = "bar",
        marker = list(color = "#4472C4")) |>
  layout(
    xaxis = list(title = "曜日"),
    yaxis = list(title = "平均利用数（台）"),
    margin = list(t = 20)
  )
```

:::


## 前処理パイプライン

```{mermaid}
%%| label: fig-preprocess
%%| fig-cap: "データ前処理パイプライン"
flowchart LR
    A[元データ取得] --> B[欠損値処理]
    B --> C[特徴量生成]
    C --> D[時間帯・曜日<br>ダミー変数化]
    D --> E[訓練/テスト分割]
    E --> F[モデル入力]
```
