---
title: "結果と考察"
---

:::{.callout-tip title="書き方ガイド：結果と考察"}
**何を書くか：** モデルの学習結果・精度評価・分析結果を客観的に示し、その意味を考察する章です。報告書の中核となる最も重要な章です。

**書き方のコツ：**

- **結果** と **考察** を分けて書きます。結果は客観的事実、考察は解釈と意味づけです
- 精度は表で比較し、どの手法が優れているかを明確にします
- グラフは複数の観点から作成します（時系列、誤差分布、変数重要度など）
- 考察では「なぜそうなったか」の仮説を示し、先行研究との関連を述べます

**Quartoの機能：**

- `plotly` でインタラクティブなグラフを作成できます
- `::: {.panel-tabset}` でタブ切替パネルを使い、複数の図を整理できます
- `knitr::kable()` で R の結果をきれいな表として出力できます
:::


## モデル学習

第2章と同一のデータを読み込み、訓練データ（80%）とテストデータ（20%）に分割した。tidymodels フレームワーク [@Kuhn2024] を用いて、線形回帰と LightGBM の2モデルを学習させた。

```{r}
#| label: setup-model
#| code-summary: "パッケージ読み込み・データ読み込み・モデル学習"
#| warning: false
#| message: false
#| output: false

pacman::p_load(tidyverse, tidymodels, bonsai, plotly)

# --- データ読み込み ---
bike_data <- read_csv("data/bike_data.csv", show_col_types = FALSE) |>
  mutate(wday = wday(date, label = TRUE, locale = "C"))

# --- モデリング用データ ---
model_data <- bike_data |>
  mutate(
    month = factor(month),
    is_rain = factor(is_rain),
    is_weekend = factor(is_weekend)
  ) |>
  select(-date, -wday)

# --- 訓練/テスト分割 ---
set.seed(123)
split <- initial_split(model_data, prop = 0.8)
train_data <- training(split)
test_data  <- testing(split)

# --- レシピ ---
bike_recipe <- recipe(count ~ ., data = train_data)

# --- 線形回帰 ---
lm_spec <- linear_reg() |>
  set_engine("lm")

lm_wf <- workflow() |>
  add_recipe(bike_recipe) |>
  add_model(lm_spec)

lm_fit <- fit(lm_wf, data = train_data)

# --- LightGBM ---
lgbm_spec <- boost_tree(
  trees = 500,
  tree_depth = 6,
  learn_rate = 0.1,
  min_n = 10
) |>
  set_engine("lightgbm") |>
  set_mode("regression")

lgbm_wf <- workflow() |>
  add_recipe(bike_recipe) |>
  add_model(lgbm_spec)

lgbm_fit <- fit(lgbm_wf, data = train_data)

# --- テストデータで予測 ---
lm_pred <- predict(lm_fit, test_data) |>
  bind_cols(test_data |> select(count)) |>
  rename(predicted = .pred, actual = count) |>
  mutate(model = "線形回帰")

lgbm_pred <- predict(lgbm_fit, test_data) |>
  bind_cols(test_data |> select(count)) |>
  rename(predicted = .pred, actual = count) |>
  mutate(model = "LightGBM")

all_pred <- bind_rows(lm_pred, lgbm_pred)

# テストデータに予測値を追加（可視化用）
test_with_pred <- test_data |>
  mutate(
    pred_lm   = predict(lm_fit, test_data)$.pred,
    pred_lgbm = predict(lgbm_fit, test_data)$.pred,
    index = row_number()
  )
```


## 精度比較

@tbl-accuracy に各モデルのテストデータに対する精度評価結果を示す。

```{r}
#| label: tbl-accuracy
#| tbl-cap: "モデル精度の比較"
#| code-summary: "精度指標の算出"

metrics_fn <- metric_set(mae, rmse, rsq)

accuracy_table <- all_pred |>
  group_by(model) |>
  metrics_fn(truth = actual, estimate = predicted) |>
  select(model, .metric, .estimate) |>
  pivot_wider(names_from = .metric, values_from = .estimate) |>
  mutate(across(where(is.numeric), \(x) round(x, 2))) |>
  rename(モデル = model, MAE = mae, RMSE = rmse, `R²` = rsq)

knitr::kable(accuracy_table)
```

LightGBM は全ての指標で線形回帰を上回っており、特に RMSE の改善が顕著である。


## 予測結果の可視化

@fig-pred-timeseries にテストデータの先頭200件における実測値と予測値の比較を示す。

```{r}
#| label: fig-pred-timeseries
#| fig-cap: "実測値と予測値の比較（テストデータ先頭200件）"
#| code-summary: "予測結果の時系列プロット"

plot_data <- test_with_pred |> slice_head(n = 200)

plot_ly(plot_data, x = ~index) |>
  add_lines(y = ~count, name = "実測値",
            line = list(color = "black", width = 1)) |>
  add_lines(y = ~pred_lgbm, name = "LightGBM",
            line = list(color = "#2F5496", width = 1, dash = "dot")) |>
  add_lines(y = ~pred_lm, name = "線形回帰",
            line = list(color = "#C55A11", width = 1, dash = "dash")) |>
  layout(
    xaxis = list(title = "テストデータ インデックス"),
    yaxis = list(title = "利用数（台）"),
    margin = list(t = 20),
    legend = list(x = 0.02, y = 0.98)
  )
```


## 誤差分析

```{r}
#| label: fig-error-hist
#| fig-cap: "予測誤差の分布"
#| code-summary: "誤差ヒストグラムの作成"

error_data <- all_pred |>
  mutate(error = predicted - actual)

plot_ly(error_data, x = ~error, color = ~model, type = "histogram",
        opacity = 0.6, nbinsx = 50,
        colors = c("LightGBM" = "#2F5496", "線形回帰" = "#C55A11")) |>
  layout(
    barmode = "overlay",
    xaxis = list(title = "予測誤差（台）"),
    yaxis = list(title = "頻度"),
    margin = list(t = 20)
  )
```

@fig-error-hist より、LightGBM の誤差分布は線形回帰と比べて中心（誤差ゼロ付近）に集中しており、予測のばらつきが小さいことが確認できる。


## 変数重要度

```{r}
#| label: fig-importance
#| fig-cap: "LightGBM の変数重要度"
#| code-summary: "変数重要度の抽出と可視化"

importance <- lgbm_fit |>
  extract_fit_engine() |>
  lightgbm::lgb.importance() |>
  as_tibble() |>
  arrange(desc(Gain)) |>
  mutate(Feature = fct_reorder(Feature, Gain))

plot_ly(importance, x = ~Gain, y = ~Feature, type = "bar",
        orientation = "h",
        marker = list(color = "#2F5496")) |>
  layout(
    xaxis = list(title = "重要度（Gain）"),
    yaxis = list(title = "", categoryorder = "total ascending"),
    margin = list(l = 100, t = 20)
  )
```

@fig-importance より、`hour`（時間帯）と `temperature`（気温）が予測への寄与度が最も高い変数であることがわかる。


## 曜日別精度

::: {.panel-tabset}

### MAE

```{r}
#| label: fig-wday-mae
#| fig-cap: "曜日別 MAE（LightGBM）"
#| code-summary: "曜日別精度の算出"

wday_accuracy <- test_data |>
  mutate(
    predicted = predict(lgbm_fit, test_data)$.pred,
    wday = wday(1, label = TRUE, locale = "C")  # placeholder
  )

# テストデータに曜日情報を付与するため bike_data からマージ
test_indices <- as.integer(rownames(test_data))
wday_accuracy <- bike_data |>
  slice(test_indices) |>
  select(wday) |>
  bind_cols(
    tibble(
      actual = test_data$count,
      predicted = predict(lgbm_fit, test_data)$.pred
    )
  ) |>
  mutate(abs_error = abs(predicted - actual))

wday_mae <- wday_accuracy |>
  group_by(wday) |>
  summarise(MAE = round(mean(abs_error), 1), .groups = "drop")

plot_ly(wday_mae, x = ~wday, y = ~MAE, type = "bar",
        marker = list(color = "#2F5496")) |>
  layout(
    xaxis = list(title = "曜日"),
    yaxis = list(title = "MAE（台）"),
    margin = list(t = 20)
  )
```

### RMSE

```{r}
#| label: fig-wday-rmse
#| fig-cap: "曜日別 RMSE（LightGBM）"
#| code-summary: "曜日別 RMSE の算出"

wday_rmse <- wday_accuracy |>
  group_by(wday) |>
  summarise(RMSE = round(sqrt(mean((predicted - actual)^2)), 1), .groups = "drop")

plot_ly(wday_rmse, x = ~wday, y = ~RMSE, type = "bar",
        marker = list(color = "#4472C4")) |>
  layout(
    xaxis = list(title = "曜日"),
    yaxis = list(title = "RMSE（台）"),
    margin = list(t = 20)
  )
```

:::


## 考察

本章の分析結果から、以下の考察が得られる。

### モデル性能について

LightGBM は線形回帰と比較して全ての評価指標で優れた性能を示した（@tbl-accuracy）。これは、シェアサイクルの利用パターンが時間帯や気象条件と**非線形な関係**を持つためと考えられる。例えば、通勤時間帯（7-9時、17-19時）に利用数が集中するパターンは、線形モデルでは捉えにくい。

### 影響要因について

変数重要度分析（@fig-importance）から、以下の知見が得られた。

1. **時間帯（hour）** が最も重要な変数であり、シェアサイクルの利用は通勤・通学の移動パターンに強く依存している
2. **気温（temperature）** が2番目に重要であり、気象条件がシェアサイクルの利用判断に大きく影響する。先行研究 [@Eren2020] の知見とも一致する
3. **降雨（is_rain）** は利用数を大きく減少させる要因であり、需要予測において重要な変数である

### 先行研究との比較

@Fanaee2014 が示したバイクシェアリングデータにおけるイベント検出の知見と同様に、気象条件と時間帯が利用パターンの主要な決定要因であることが確認された。また、@Singhvi2015 が報告した NYC Citi Bike の予測事例と比較しても、勾配ブースティング手法の有効性は同様の傾向を示している。
