---
title: "東京都内シェアサイクル利用数の<br>予測モデル構築に関する研究"
subtitle: "専門演習 テーマ研究"
author: "東国 花子"
date: today
date-format: "YYYY年MM月DD日"
institute: "東京国際大学 商学部 データサイエンスコース"
format:
  revealjs:
    theme: [default, css/custom.scss]
    logo: css/icon/tiu.png
    slide-number: true
    show-slide-number: all
    width: 1280
    height: 720
    transition: slide
    lang: ja
    code-fold: true
    code-line-numbers: false
    fig-align: center
    smaller: true
    mermaid:
      theme: default
    chalkboard: true
    footer: "Hanako Tokoku @ Tokyo Int'l Univ."
bibliography: ref/references.bib
execute:
  echo: false
  warning: false
  message: false
  cache: false
---


## 目次

1. 研究の背景
2. 研究の目的
3. データの概要
4. 利用数の時系列
5. 気温と利用数の関係
6. 曜日・時間帯パターン
7. 分析手法の概要
8. LightGBM の仕組み
9. 分析パイプライン
10. 精度比較
11. 予測結果の可視化
12. 変数重要度
13. 考察
14. まとめと今後の課題
15. 参考文献

::: {.notes}
発表は約15分を想定しています。各スライドの説明は1分程度を目安にしてください。
:::


## 研究の背景

:::{.incremental}
- 都市部でシェアサイクルの利用が急速に拡大している
- 環境負荷の低い移動手段として注目 [@Fishman2016]
- 効率的な運営には**利用数の予測**が不可欠
- 気象条件・曜日・時間帯が利用パターンに影響 [@Eren2020]
- 東京都内に特化した予測モデルの構築事例は限られている
:::

::: {.notes}
背景では、なぜこの研究テーマを選んだかを説明します。社会的な意義と学術的なギャップの両面から動機を述べましょう。
:::


## 研究の目的

以下の3点を明らかにする

. . .

1. シェアサイクル利用数を**予測するモデル**を構築する

. . .

2. **線形回帰とLightGBM**の精度を比較する

. . .

3. 利用数に影響を与える**要因を特定**する


## データの概要

| 項目 | 内容 |
|------|------|
| 対象期間 | 2024年1月〜12月（365日間） |
| 時間粒度 | 1時間単位 |
| レコード数 | 8,760件 |
| 目的変数 | 1時間あたりの利用数 |
| 説明変数 | 気温、湿度、風速、降雨、曜日、時間帯 |

::: {.notes}
合成データを使用していることを補足説明しましょう。実際の研究では、データの出典と取得方法を詳しく説明します。
:::


## データの出典

| 項目 | 内容 |
|------|------|
| 利用データ | 東京都シェアサイクル事業オープンデータ（※実際の出典に置き換えてください） |
| 気象データ | 気象庁 過去の気象データ検索（※実際の出典に置き換えてください） |
| 取得日 | 2025年○月○日 |
| 前処理 | `src/generate_data.R` で実行 |

::: {.notes}
データの出典は具体的に記載しましょう。URL、取得日、ライセンス情報なども明記すると信頼性が高まります。
:::

```{r}
#| label: slide-data-load

pacman::p_load(tidyverse, plotly)

# plotly の軸ラベル等を大きく表示
plotly_font <- list(size = 16)

bike_data <- read_csv("data/bike_data.csv", show_col_types = FALSE) |>
  mutate(wday = wday(date, label = TRUE, locale = "C"))
```


## 利用数の時系列

```{r}
#| label: slide-timeseries

daily_avg <- bike_data |>
  group_by(date) |>
  summarise(avg_count = mean(count), .groups = "drop")

plot_ly(daily_avg, x = ~date, y = ~avg_count, type = "scatter", mode = "lines",
        line = list(color = "#2F5496", width = 1.5)) |>
  layout(
    xaxis = list(title = "日付"),
    yaxis = list(title = "平均利用数（台/時間）"),
    margin = list(t = 10),
    font = plotly_font
  )
```


## 気温と利用数

:::: {.columns}

::: {.column width="50%"}
```{r}
#| label: slide-temp-scatter

sample_data <- bike_data |> slice_sample(n = 1500)

plot_ly(sample_data, x = ~temperature, y = ~count,
        type = "scatter", mode = "markers",
        marker = list(color = "#2F5496", opacity = 0.3, size = 3)) |>
  layout(
    xaxis = list(title = "気温（°C）"),
    yaxis = list(title = "利用数（台）"),
    margin = list(t = 10),
    font = plotly_font
  )
```
:::

::: {.column width="50%"}
**気温と利用数の関係**

- 気温が高いほど利用数が増加
- 約20°C以上で利用数が安定
- 低温時は利用が大幅に減少
- 正の相関が認められる
:::

::::


## 曜日・時間帯パターン

```{r}
#| label: slide-hourly

hourly_avg <- bike_data |>
  mutate(day_type = ifelse(is_weekend, "休日", "平日")) |>
  group_by(hour, day_type) |>
  summarise(avg_count = mean(count), .groups = "drop")

plot_ly(hourly_avg, x = ~hour, y = ~avg_count, color = ~day_type,
        type = "bar", colors = c("平日" = "#2F5496", "休日" = "#C55A11")) |>
  layout(
    barmode = "group",
    xaxis = list(title = "時間帯", dtick = 1),
    yaxis = list(title = "平均利用数（台）"),
    margin = list(t = 10),
    font = plotly_font
  )
```


## 分析手法の概要

| 手法 | 特徴 | 利点 | 欠点 |
|------|------|------|------|
| 線形回帰 | 線形モデル | 解釈が容易 | 非線形に弱い |
| LightGBM | 勾配ブースティング | 高精度 | 解釈が複雑 |

- ベースライン：**線形回帰** [@James2023]
- 高精度手法：**LightGBM** [@Ke2017]
- 評価指標：MAE / RMSE / R²


## LightGBM の仕組み

| ステップ | 処理内容 |
|:---:|:---|
| 1 | 初期予測 F₀ を設定 |
| 2 | 残差（実測値 − 予測値）を計算 |
| 3 | 残差を予測する決定木 f₁ を学習 |
| 4 | 予測を更新：F₁ = F₀ + η·f₁ |
| 5 | 再び残差を計算 |
| 6 | 決定木 f₂ を学習 → F₂ = F₁ + η·f₂ |
| ... | M 回繰り返し |
| 最終 | **最終予測 F_M** を出力 |

: 勾配ブースティングの反復手順（η は学習率）


## 分析パイプライン

| 順序 | 工程 | 詳細 |
|:---:|:---|:---|
| 1 | データ生成 | 合成データ（365日×24時間） |
| 2 | 前処理 | 欠損値処理・特徴量作成 |
| 3 | 分割 | 訓練 80% / テスト 20% |
| 4a | 線形回帰 | ベースラインモデル |
| 4b | LightGBM | 勾配ブースティングモデル |
| 5 | 精度比較 | MAE / RMSE / R² |
| 6 | 変数重要度 | Gain による評価 |


## 精度比較

```{r}
#| label: slide-model-fit

pacman::p_load(tidymodels, bonsai)

model_data <- bike_data |>
  mutate(
    month = factor(month),
    is_rain = factor(is_rain),
    is_weekend = factor(is_weekend)
  ) |>
  select(-date, -wday)

set.seed(123)
split <- initial_split(model_data, prop = 0.8)
train_data <- training(split)
test_data  <- testing(split)

bike_recipe <- recipe(count ~ ., data = train_data)

lm_fit <- workflow() |>
  add_recipe(bike_recipe) |>
  add_model(linear_reg() |> set_engine("lm")) |>
  fit(data = train_data)

lgbm_fit <- workflow() |>
  add_recipe(bike_recipe) |>
  add_model(
    boost_tree(trees = 500, tree_depth = 6, learn_rate = 0.1, min_n = 10) |>
      set_engine("lightgbm") |> set_mode("regression")
  ) |>
  fit(data = train_data)

lm_pred <- predict(lm_fit, test_data) |>
  bind_cols(test_data |> select(count)) |>
  rename(predicted = .pred, actual = count) |>
  mutate(model = "線形回帰")

lgbm_pred <- predict(lgbm_fit, test_data) |>
  bind_cols(test_data |> select(count)) |>
  rename(predicted = .pred, actual = count) |>
  mutate(model = "LightGBM")

all_pred <- bind_rows(lm_pred, lgbm_pred)
```

```{r}
#| label: slide-accuracy-table

metrics_fn <- metric_set(mae, rmse, rsq)

accuracy_table <- all_pred |>
  group_by(model) |>
  metrics_fn(truth = actual, estimate = predicted) |>
  select(model, .metric, .estimate) |>
  pivot_wider(names_from = .metric, values_from = .estimate) |>
  mutate(across(where(is.numeric), \(x) round(x, 2))) |>
  rename(モデル = model, MAE = mae, RMSE = rmse, `R²` = rsq)

knitr::kable(accuracy_table)
```

**LightGBM が全指標で線形回帰を上回る**


## 予測結果の可視化

```{r}
#| label: slide-pred-plot

test_with_pred <- test_data |>
  mutate(
    pred_lm   = predict(lm_fit, test_data)$.pred,
    pred_lgbm = predict(lgbm_fit, test_data)$.pred,
    index = row_number()
  ) |>
  slice_head(n = 150)

plot_ly(test_with_pred, x = ~index) |>
  add_lines(y = ~count, name = "実測値",
            line = list(color = "black", width = 1.5)) |>
  add_lines(y = ~pred_lgbm, name = "LightGBM",
            line = list(color = "#2F5496", width = 1.5, dash = "dot")) |>
  add_lines(y = ~pred_lm, name = "線形回帰",
            line = list(color = "#C55A11", width = 1.5, dash = "dash")) |>
  layout(
    xaxis = list(title = "テストデータ インデックス"),
    yaxis = list(title = "利用数（台）"),
    margin = list(t = 10),
    legend = list(x = 0.02, y = 0.98),
    font = plotly_font
  )
```


## 変数重要度

```{r}
#| label: slide-importance

importance <- lgbm_fit |>
  extract_fit_engine() |>
  lightgbm::lgb.importance() |>
  as_tibble() |>
  arrange(desc(Gain)) |>
  mutate(Feature = fct_reorder(Feature, Gain))

plot_ly(importance, x = ~Gain, y = ~Feature, type = "bar",
        orientation = "h",
        marker = list(color = "#2F5496")) |>
  layout(
    xaxis = list(title = "重要度（Gain）"),
    yaxis = list(title = "", categoryorder = "total ascending"),
    margin = list(l = 100, t = 10),
    font = plotly_font
  )
```


## 考察

:::{.incremental}
- **LightGBM** は線形回帰より全指標で高精度
  - 非線形な利用パターンの捕捉に有効
- **時間帯**が最も重要な予測変数
  - 通勤・通学の移動パターンを反映
- **気温**が2番目に重要
  - 先行研究 [@Eren2020] の知見と一致
- **降雨**は利用数を大幅に減少させる
  - 需要予測で重要なファクター
:::


## まとめと今後の課題

:::: {.columns}

::: {.column width="50%"}
**研究成果**

- LightGBM による利用数予測モデルを構築
- 線形回帰比で RMSE 約30%改善
- 時間帯・気温が最重要変数
:::

::: {.column width="50%"}
**今後の課題**

- 実データでの検証
- ステーション別予測
- 深層学習との比較
- リアルタイム予測への拡張
:::

::::

::: {.notes}
まとめでは研究の主要な成果を簡潔に振り返り、今後の研究の方向性を示します。質疑応答に備えて、限界点についても把握しておきましょう。
:::


## 参考文献

::: {#refs}
:::
