---
title: "東京都内シェアサイクル利用数の<br>予測モデル構築に関する研究"
subtitle: "専門演習 テーマ研究"
author: "東国 花子"
date: today
date-format: "YYYY年MM月DD日"
institute: "東京国際大学 商学部 データサイエンスコース"
format:
  revealjs:
    theme: [default, css/custom.scss]
    logo: css/icon/tiu.png
    slide-number: true
    show-slide-number: all
    width: 1280
    height: 720
    transition: slide
    lang: ja
    code-fold: true
    code-line-numbers: false
    fig-align: center
    smaller: true
    mermaid:
      theme: default
    footer: "Hanako Tokoku @ Tokyo Int'l Univ."
bibliography: ref/references.bib
execute:
  echo: false
  warning: false
  message: false
  cache: false
---


## 目次

1. 研究の背景
2. 研究の目的
3. データの概要
4. 利用数の時系列
5. 気温と利用数の関係
6. 曜日・時間帯パターン
7. 分析手法の概要
8. 回帰木の仕組み
9. 分析パイプライン
10. 精度比較
11. 予測結果の可視化
12. 変数重要度
13. 考察
14. まとめと今後の課題
15. 参考文献

::: {.notes}
発表は約15分を想定しています。各スライドの説明は1分程度を目安にしてください。
:::


## 研究の背景

:::{.incremental}
- 都市部でシェアサイクルの利用が急速に拡大している
- 環境負荷の低い移動手段として注目 [@Fishman2016]
- 効率的な運営には**利用数の予測**が不可欠
- 気象条件・曜日・時間帯が利用パターンに影響 [@Eren2020]
- 東京都内に特化した予測モデルの構築事例は限られている
:::

::: {.notes}
背景では、なぜこの研究テーマを選んだかを説明します。社会的な意義と学術的なギャップの両面から動機を述べましょう。
:::


## 研究の目的

以下の3点を明らかにする

. . .

1. シェアサイクル利用数を**予測するモデル**を構築する

. . .

2. **線形回帰と回帰木**の精度を比較する

. . .

3. 利用数に影響を与える**要因を特定**する


## データの概要

| 項目 | 内容 |
|------|------|
| 対象期間 | 2024年1月〜12月（365日間） |
| 時間粒度 | 1時間単位 |
| レコード数 | 8,760件 |
| 目的変数 | 1時間あたりの利用数 |
| 説明変数 | 気温、湿度、風速、降雨、曜日、時間帯 |

::: {.notes}
合成データを使用していることを補足説明しましょう。実際の研究では、データの出典と取得方法を詳しく説明します。
:::


## データの出典

| 項目 | 内容 |
|------|------|
| 利用データ | 東京都シェアサイクル事業オープンデータ（※実際の出典に置き換えてください） |
| 気象データ | 気象庁 過去の気象データ検索（※実際の出典に置き換えてください） |
| 取得日 | 2025年○月○日 |
| 前処理 | `src/generate_data.R` で実行 |

::: {.notes}
データの出典は具体的に記載しましょう。URL、取得日、ライセンス情報なども明記すると信頼性が高まります。
:::

```{r}
#| label: slide-data-load

bike_data <- read.csv("data/bike_data.csv")
bike_data$date <- as.Date(bike_data$date)
bike_data$wday <- factor(bike_data$wday,
  levels = c("Mon", "Tue", "Wed", "Thu", "Fri", "Sat", "Sun"))
```


## 利用数の時系列

```{r}
#| label: slide-timeseries

daily_avg <- aggregate(count ~ date, data = bike_data, FUN = mean)

plot(daily_avg$date, daily_avg$count, type = "l", col = "#2F5496", lwd = 1.5,
     xlab = "日付", ylab = "平均利用数（台/時間）",
     cex.lab = 1.3, cex.axis = 1.1)
```


## 気温と利用数

:::: {.columns}

::: {.column width="50%"}
```{r}
#| label: slide-temp-scatter

set.seed(42)
idx <- sample(nrow(bike_data), 1500)
sample_data <- bike_data[idx, ]

plot(sample_data$temperature, sample_data$count,
     pch = 16, col = adjustcolor("#2F5496", 0.3), cex = 0.5,
     xlab = "気温（°C）", ylab = "利用数（台）",
     cex.lab = 1.3, cex.axis = 1.1)
```
:::

::: {.column width="50%"}
**気温と利用数の関係**

- 気温が高いほど利用数が増加
- 約20°C以上で利用数が安定
- 低温時は利用が大幅に減少
- 正の相関が認められる
:::

::::


## 曜日・時間帯パターン

```{r}
#| label: slide-hourly

hourly_avg_wd <- aggregate(count ~ hour,
  data = bike_data[!bike_data$is_weekend, ], FUN = mean)
hourly_avg_we <- aggregate(count ~ hour,
  data = bike_data[bike_data$is_weekend == TRUE, ], FUN = mean)

barplot(rbind(hourly_avg_wd$count, hourly_avg_we$count),
        beside = TRUE, names.arg = 0:23,
        col = c("#2F5496", "#C55A11"),
        xlab = "時間帯", ylab = "平均利用数（台）",
        cex.lab = 1.3, cex.axis = 1.1, cex.names = 0.9)
legend("topleft", legend = c("平日", "休日"),
       fill = c("#2F5496", "#C55A11"), cex = 1.1)
```


## 分析手法の概要

| 手法 | 特徴 | 利点 | 欠点 |
|------|------|------|------|
| 線形回帰 | 線形モデル | 解釈が容易 | 非線形に弱い |
| 回帰木 | 決定木ベースの再帰分割 | 非線形対応 | 過学習リスク |

- ベースライン：**線形回帰** [@James2023]
- 非線形手法：**回帰木（rpart）** [@James2023]
- 評価指標：MAE / RMSE / R²


## 回帰木の仕組み

| ステップ | 処理内容 |
|:---:|:---|
| 1 | 全データを1つのノードに配置 |
| 2 | 残差二乗和（RSS）を最小化する分割点を探索 |
| 3 | データを2つの領域に分割 |
| 4 | 各領域で再帰的に分割を繰り返す |
| 5 | 停止条件（最大深さ等）で分割を終了 |
| 6 | コスト複雑度剪定で過学習を防止 |
| 最終 | **各終端ノードの平均値** で予測 |

: 回帰木の構築手順


## 分析パイプライン

| 順序 | 工程 | 詳細 |
|:---:|:---|:---|
| 1 | データ読込 | 合成データ（365日×24時間） |
| 2 | 前処理 | factor変換・特徴量作成 |
| 3 | 分割 | 訓練 80% / テスト 20% |
| 4a | 線形回帰 | ベースラインモデル（`lm`） |
| 4b | 回帰木 | 非線形モデル（`rpart`） |
| 5 | 精度比較 | MAE / RMSE / R² |
| 6 | 変数重要度 | rpart の重要度スコア |


## 精度比較

```{r}
#| label: slide-model-fit

# --- モデリング用データ ---
model_data <- bike_data[, !names(bike_data) %in% c("date", "wday")]
model_data$month      <- factor(model_data$month)
model_data$is_rain    <- factor(model_data$is_rain)
model_data$is_weekend <- factor(model_data$is_weekend)

set.seed(123)
n <- nrow(model_data)
train_idx  <- sample(n, floor(0.8 * n))
train_data <- model_data[train_idx, ]
test_data  <- model_data[-train_idx, ]

lm_fit    <- lm(count ~ ., data = train_data)
lm_pred   <- predict(lm_fit, newdata = test_data)

library(rpart)
tree_fit  <- rpart(count ~ ., data = train_data,
                   control = rpart.control(maxdepth = 8, minsplit = 20))
tree_pred <- predict(tree_fit, newdata = test_data)

actual <- test_data$count

calc_mae  <- function(a, p) round(mean(abs(a - p)), 2)
calc_rmse <- function(a, p) round(sqrt(mean((a - p)^2)), 2)
calc_rsq  <- function(a, p) round(1 - sum((a - p)^2) / sum((a - mean(a))^2), 2)
```

```{r}
#| label: slide-accuracy-table

accuracy_table <- data.frame(
  モデル = c("線形回帰", "回帰木（rpart）"),
  MAE  = c(calc_mae(actual, lm_pred),  calc_mae(actual, tree_pred)),
  RMSE = c(calc_rmse(actual, lm_pred), calc_rmse(actual, tree_pred)),
  R2   = c(calc_rsq(actual, lm_pred),  calc_rsq(actual, tree_pred))
)
names(accuracy_table)[4] <- "R\u00b2"

knitr::kable(accuracy_table)
```

**回帰木が全指標で線形回帰を上回る**


## 予測結果の可視化

```{r}
#| label: slide-pred-plot

n_plot <- 150
idx <- seq_len(n_plot)

plot(idx, actual[idx], type = "l", col = "black", lwd = 1.5,
     xlab = "テストデータ インデックス", ylab = "利用数（台）",
     ylim = range(c(actual[idx], lm_pred[idx], tree_pred[idx])),
     cex.lab = 1.3, cex.axis = 1.1)
lines(idx, tree_pred[idx], col = "#2F5496", lwd = 1.5, lty = 3)
lines(idx, lm_pred[idx],  col = "#C55A11", lwd = 1.5, lty = 2)
legend("topright",
       legend = c("実測値", "回帰木", "線形回帰"),
       col = c("black", "#2F5496", "#C55A11"),
       lty = c(1, 3, 2), lwd = 1.5, cex = 1.1)
```


## 変数重要度

```{r}
#| label: slide-importance

imp <- tree_fit$variable.importance
imp <- sort(imp)

par(mar = c(5, 8, 2, 2))
barplot(imp, horiz = TRUE, las = 1, col = "#2F5496",
        xlab = "重要度", cex.lab = 1.3, cex.axis = 1.1, cex.names = 1.1)
```


## 考察

:::{.incremental}
- **回帰木** は線形回帰より全指標で高精度
  - 非線形な利用パターンの捕捉に有効
- **時間帯**が最も重要な予測変数
  - 通勤・通学の移動パターンを反映
- **気温**が2番目に重要
  - 先行研究 [@Eren2020] の知見と一致
- **降雨**は利用数を大幅に減少させる
  - 需要予測で重要なファクター
:::


## まとめと今後の課題

:::: {.columns}

::: {.column width="50%"}
**研究成果**

- 回帰木による利用数予測モデルを構築
- 線形回帰比で全精度指標が改善
- 時間帯・気温が最重要変数
:::

::: {.column width="50%"}
**今後の課題**

- 実データでの検証
- ステーション別予測
- ランダムフォレスト等との比較
- リアルタイム予測への拡張
:::

::::

::: {.notes}
まとめでは研究の主要な成果を簡潔に振り返り、今後の研究の方向性を示します。質疑応答に備えて、限界点についても把握しておきましょう。
:::


## 参考文献

::: {#refs}
:::
